【裁判字號】    96,簡上,241
【裁判日期】    970611
【裁判案由】    回復原狀
【裁判全文】
臺灣板橋地方法院民事判決             96年度簡上字第241號
上  訴  人  乙○○
訴訟代理人  阮祺祥律師
被上訴人    台北萬歲社區管理委員會
法定代理人  丙○○
訴訟代理人  朱麗真律師
上列當事人間請求回復原狀等事件，上訴人對於中華民國96年10
月16日本院三重簡易庭96年度重簡字第8942號第一審判決提起上
訴，被上訴人並為訴之追加，本院於97年5 月28日言詞辯論終結
，判決如下：
    主      文
原判決廢棄。
被上訴人在第一審之訴駁回。
上訴人應給付被上訴人新臺幣壹萬仟柒佰伍拾伍元及自民國九
十七年三月十二日起至清償日止，按週年利率百分之五計算之利
息。
被上訴人其餘追加之訴駁回。
第一審、二審訴訟費用由被上訴人負擔。
追加之訴訴訟費用由上訴人負擔三分之一，餘由被上訴人負擔。
    事實及理由
甲、程序方面：
一、被上訴人有當事人能力，且本件為當事人適格：
  (一)按公寓大廈管理委員會有當事人能力，公寓大廈管理條例第
    38條定有明文。次按所謂「當事人適格」，係指具體訴訟可
    為當事人之資格，得受本案之判決而言。此種資格，稱為訴
    訟實施權或訴訟行為權。判斷當事人是否適格，應就該具體
    之訴訟，依當事人與特定訴訟標的之法律關係定之。一般而
    言，訴訟標的之主體通常為適格之當事人。雖非訴訟標的之
    主體，但就該訴訟標的之權利或法律關係有管理或處分權者
    ，亦為適格之當事人。又在給付之訴，只須原告主張對被告
    有給付請求權者，其為原告之當事人適格即無欠缺。管理委
    員會主張其受區分所有權人之委託，管理公寓大廈共同使用
    部分，其本於管理權提起訴訟並為實施訴訟之行為，如依該
    公寓大廈規約及公寓大廈管理條例第9 條第2 項、第4 項、
    第22條第1 項第3 款規定，管委會就共同使用部分有管理權
    ，所謂「管理」，通常包含保管、使用及收益。則其本於管
    理共同使用部分所生之私法上爭議，無論為保管、使用或收
    益，均有訴訟實施權，依前揭說明，即為適格之當事人（最
    高法院96年度台上字第1780號判決意旨參看）。
  (二)本件上訴人固抗辯被上訴人並無權利能力且未經區分所有權
    人授權，其提起本件訴訟，為當事人不適格且欠缺代表權云
    云。經查依被上訴人所屬台北萬歲社區（下稱台北萬歲社區
    ）於民國91年6 月23日訂定之住戶規約第3 條第9 款約定：
    「區分所有權人會議討論事項，除公寓大廈管理條例第30條
    、第31條規定（按：此為92年修法刪除前之規定）外，應有
    區分所有權人過半數及其區分所有權比例過半數之出席，以
    出席人數過半數及其區分所有權比例占出席人數區分所有權
    合計過半數之同意行之。」已就區分所有權人會議決議之程
    序要件另為規定，且就本件訴訟之提起，並非84年6 月28日
    制定公布之公寓大廈管理條例第31條所定須經特別決議之事
    項，要無該條規定之適用。又台北萬歲社區第六屆區分所有
    權人會議於96年4 月29日召集，其住戶總人數為167 人，出
    席人數為108 人（含附委託書15人），出席區分所有權比例
    為8459.97/13008.85，以95比108 之決議通過由被上訴人起
    訴請求上訴人回復共同使用部分如原審判決附件所示之圍牆
    （下稱系爭圍牆）原狀，此有被上訴人所提出台北萬歲社區
    住戶規約及第六屆區分所有權人會議紀錄影本各1 份附卷可
    查（見本院卷第46至49頁、第36頁），上開住戶規約及會議
    紀錄之真正復為上訴人所不爭執，故被上訴人就系爭圍牆之
    管理維護提起訴訟，核諸公寓大廈管理條例第38條之規定及
    前開說明，自有當事人能力，亦為適格之當事人，上訴人抗
    辯被上訴人無權利能力，並非適格之當事人云云，殊無足採
    ，先予敘明。
二、被上訴人於本院追加備位之訴為合法：
  (一)次按在第二審為訴之變更或追加，非經他造同意，不得為之
    。但民事訴訟法第255 條第1 項第2 款至第6 款情形，不在
    此限，此項規定於簡易訴訟事件之第二審上訴程序亦有適用
    。又請求之基礎事實同一者，縱於訴狀送達後，原告仍得將
    原訴變更或追加他訴，無須得被告同意，此觀民事訴訟法第
    436 條之1 第3 項、第446 條第1 項、第255 條第1 項第2
    款之規定自明。所謂「請求之基礎事實同一」者，係指變更
    或追加之訴與原訴之主要爭點有其共同性，各請求利益之主
    張在社會生活上可認為同一或關連，而就原請求之訴訟及證
    據資料，於審理繼續進行在相當程度範圍內具有同一性或一
    體性，得期待於後請求之審理予以利用，俾先後兩請求在同
    一程序得加以解決，避免重複審理，進而為統一解決紛爭者
    即屬之（最高法院91年台抗字第28號、91年台抗字第235 號
    、91年台抗字第552 號、91年台抗字第648 號、92年台抗字
    第394號、93年台抗字第438號裁定意旨參看）。
  (二)本件被上訴人起訴主張上訴人未經被上訴人及區分所有權人
    會議之決議，擅自毀損系爭圍牆，供其門戶出入，被上訴人
    主張依民法侵權行為法律關係，請求上訴人回復原狀（見原
    審卷第3 、4 頁），復於本院追加備位之訴，請求上訴人給
    付被上訴人修復系爭圍牆之必要費用新臺幣（下同）42,000
    元及遲延利息（見本院卷第42至43頁）。上訴人雖不同意被
    上訴人追加備位之訴（見本院卷第39頁），惟核被上訴人上
    開追加請求修復系爭圍牆必要費用之基礎事實，要與其原起
    訴請求上訴人回復系爭圍牆原狀之基礎事實相同，其追加之
    訴與原訴之主要爭點有其共同性，且各請求利益主張在社會
    生活上可認為同一，原請求之訴訟及證據資料，亦得期待於
    後請求之審理予以利用，揆諸前開法條意旨，被上訴人所為
    訴之追加，自屬合法，應予准許。
乙、實體方面：
一、本件被上訴人主張：上訴人為台北萬歲社區之住戶，居住於
    其妻薛雅心所有之臺北縣蘆洲市○○路422 巷148 弄6 號1
    樓建物（下稱系爭建物）內。上訴人為求自己便利，將建物
    大門變動，導致其進出均需由安全門進出，住戶安全業已堪
    慮，豈料上訴人竟再於95年8 月16日下午，為求個人進出便
    利，未經被上訴人及區分所有權人會議之決議，擅自毀損系
    爭建物外之社區共用部分圍牆（即系爭圍牆），供其門戶出
    入，上訴人對被上訴人多次回復原狀之要求，均置之不理，
    被上訴人乃對其提起毀損之告訴，雖經檢察官為不起訴處分
    ，惟該不起訴處分明確記載上訴人自承有毀損系爭圍牆之行
    為，上訴人所為已違反公寓大廈管理條例第7 條、第10條第
    2 項、第11條第1 項保護他人法律之規定，致生損害於被上
    訴人社區區分所有權人，依民法第184 條之規定，上訴人應
    負損害賠償責任，爰請求上訴人將系爭圍牆回復原狀等語。
    （原審判決上訴人敗訴，上訴人不服提起上訴，被上訴人於
    本院審理時，依民法第215 條規定，追加備位之訴，請求上
    訴人賠償系爭圍牆之必要修復費用42,000元及自追加起訴狀
    繕本送達翌日起之遲延利息等語）。併為聲明：(一)先位聲明
    ：上訴駁回。(二)備位聲明：上訴人應給付被上訴人42,000元
    及自97年3 月11日民事追加起訴狀繕本送達翌日起至清償日
    止，按年息5%計算之利息。
二、上訴人則以：因被上訴人社區於95年1 月間發生火災，上訴
    人於災後向被上訴人反應社區火災發生時人員無法逃生之問
    題，屢次要求被上訴人改善火災逃生問題，並於系爭建物前
    欄杆改善逃生門，但未獲置理，上訴人遂於95年2 月通報台
    北縣蘆洲市公所處理欄杆違建事宜，經臺北縣政府多次要求
    改善社區火災逃生問題，被上訴人均置之不理，而被上訴人
    因未處理社區欄杆違建事宜，欄杆依然存在，上訴人基於安
    全考量，在臺北縣政府未實施拆除前之95年8 月16日將欄杆
    改善以利逃生之用，被上訴人於欄杆改善後復將社區之安全
    門反鎖，上訴人不得以乃由改善後之欄杆門出入，並非求個
    人便利，被上訴人主張將系爭圍牆回復原狀，屬對公寓大廈
    之重大修繕及改良，被上訴人未依公寓大廈管理條例第31條
    規定，由區分所有權人會議決議行之，於法不合。又系爭圍
    牆業經台北縣政府認定為違章建築，並應立即停工，建物所
    有人應於30日內補行申請建造執照，而被上訴人迄未補行申
    請，系爭圍牆復經台北縣政府通知依序排拆，系爭圍牆已不
    得擅自施工，且應予以拆除，故被上訴人之請求並無權利保
    護必要，且其請求已違反建築法第25、86、93條之強制規定
    ，被上訴人既不能為回復原狀之請求，自無回復原狀之損害
    可言，則被上訴人主張其受有回復原狀費用之損害亦顯無理
    由；再者，系爭圍牆既經認定為違章建築，且應予拆除，縱
    然予以回復原狀，事後仍應拆除，故對被上訴人而言並無利
    益，且建築法之規定均涉及公益，而該回復費用對上訴人而
    言所受之損失甚大，故被上訴人請求回復原狀，為權利濫用
    等語，資為抗辯。併為聲明：(一)原判決廢棄。(二)上開廢棄部
    分，被上訴人在第一審之訴駁回。(三)被上訴人追加之訴駁回
    。
三、兩造於本院97年3 月11日準備程序期日依民事訴訟法第270
    條之1 第1 項第3 款規定，協議簡化爭點，其協議不爭執及
    爭執之事項如下（見本院卷第40至41頁）：
  (一)兩造不爭執之事項：
    1.台北萬歲社區第六屆區分所有權人會議於96年4 月29日召
      集，其住戶總人數為167 人，出席人數為108 人（含附委
      託書15人），出席區分所有權比例為8459.97/13008.85，
      以95比108 之決議通過，由被上訴人起訴請求上訴人回復
      系爭圍牆原狀，被上訴人提出之會議紀錄影本為真正（見
      本院卷第36頁）。
    2.系爭圍牆業經臺北縣政府95年3 月17日以北府工拆字第09
      50010115號函認定為違章建築，並命立即停工，上訴人提
      出違章建築認定通知書為真正（見本院卷第13頁）。
    3.系爭圍牆之現況如被上訴人於原審所提原證2 照片所示（
      見原審卷第31頁）。
    4.被上訴人所提台北萬歲社區住戶規約為真正（見本院卷第
      46 至49 頁）。
    5.本件訴訟標的法律關係為：(1)先位聲明：侵權行為損害賠
      償之回復原狀請求權；(2)備位聲明：侵權行為損害賠償之
      金錢賠償請求權。
  (二)兩造爭執之事項：
    1.被上訴人就本件訴訟有無當事人能力？有無代理起訴之權
      限？
    2.系爭圍牆業經臺北縣政府認定為違建，並應予拆除，被上
      訴人之請求是否有權利保護必要？
    3.被上訴人之請求有無權利濫用而不應准許？
    4.上訴人就被上訴人之請求是否陷於給付不能？
    5.被上訴人得否請求上訴人賠償系爭圍牆回復原狀之必要費
      用？被上訴人所提被上證1 之估價單形式上及實質上是否
      真正？被上訴人如得請求回復原狀之必要費用，得請求之
      數額為若干？
  (三)被上訴人就本件訴訟有當事人能力且屬適格之當事人，已如
    前述，故本院以下就其餘爭執事項加以審酌。
四、被上訴人先位之訴請求被上訴人將系爭圍牆回復原狀部分：
  (一)按因故意或過失，不法侵害他人之權利者，負損害賠償責任
    ，又負損害賠償責任者，除法律另有規定或契約另有訂定外
    ，應回復他方損害發生前之原狀，民法第184 條第1 項、第
    213 條第1 項固有明文。第按建築物非經申請直轄市、縣（
    市）（局）主管建築機關之審查許可並發給執照，不得擅自
    建造或使用或拆除，違反上開規定而擅自建造者，處以建築
    物造價千分之五十以下罰鍰，並勒令停工補辦手續，必要時
    得強制拆除其建築物；經依本法勒令停工之建築物，非經許
    可不得擅自復工，若未經許可擅自復工經制止不從者，除強
    制拆除其建築物或勒令恢復原狀外，處一年以下有期徒刑、
    拘役或科或併科三萬元以下罰金，此觀諸建築法第25條第1
    項本文、第86條第1 款及第93條規定亦明。
  (二)查上訴人在95年8 月16日為求個人進出便利，未經被上訴人
    及區分所有權人會議之決議，即擅自將系爭建物外之系爭圍
    牆部分改建為欄杆門而供其出入，經被上訴人對其提起毀損
    之告訴，並經檢察官為職權不起訴處分在案，業據被上訴人
    提出照片7 張及檢察官不起訴處分書影本1 件為證（見原審
    卷第9 至14頁），並為上訴人所不爭執，堪信為真實。上訴
    人亦自認系爭建物本有出入口，因其自行變更設計才導致無
    法出入而需利用其擅自改建系爭圍牆之欄杆門出入等情（見
    原審卷第45、46頁），上訴人自不得以此作為其毀損系爭圍
    牆之正當事由。縱如上訴人所辯系爭圍牆確屬違建，其仍應
    依合法程序（如提案經社區區分所有權人會議決議）請求被
    上訴人處理，上訴人尚不得自行拆除系爭圍牆部分而裝設其
    他出入口，上訴人既擅自拆除系爭圍牆部分，改建為如原審
    卷第31頁附圖照片所示，以供自己出入，顯已侵害該社區其
    他區分所有權人對系爭圍牆之所有權，依上開規定，上訴人
    應負侵權行為損害賠償責任。
  (三)然查系爭圍牆業經臺北縣政府勘查後，認係屬程序違建，應
    立即停工，並依臺北縣違章建築拆除優先次序表依序排拆之
    事實，業據上訴人提出臺北縣政府95年3 月17日北府工拆字
    第0950010115號違章建築認定通知書、95年8 月31日北府工
    拆字第0950037243號函影本各1 紙為證（見本院卷第13、15
    頁），復為被上訴人所不爭執，自堪信為真實。倘上訴人就
    系爭圍牆予以回復原狀，即屬未經主管機關許可擅自復工之
    行為，將違反上開建築法之規定，則上訴人就被上訴人請求
    回復系爭圍牆之原狀，應屬法律上給付不能，依法即不應准
    許。
五、被上訴人備位之訴請求上訴人金錢賠償部分：
  (一)次按不能回復原狀或回復顯有重大困難者，應以金錢賠償其
    損害，民法第215 條定有明文。而被上訴人請求上訴人將系
    爭圍牆回復原狀，因違反建築法之規定，上訴人陷於法律上
    給付不能，已如上述，故上訴人就系爭圍牆即有不能回復原
    狀之情事，依上開規定，被上訴人自得請求上訴人以金錢賠
    償其所受之損害，上訴人抗辯被上訴人既不能請求回復原狀
    ，自無回復原狀之損害云云，要無足採。又被上訴人得請求
    上訴人賠償因支出回復原狀之費用，應以必要費用為限。
  (二)被上訴人主張其受有支出修復系爭圍牆之費用共計42,000元
    之損害，雖據被上訴人提出延昇工程有限公司估價單影本1
    紙為證（見本院卷第45頁），然就該估價單所載內容觀之，
    並未就修復系爭圍牆所需之材料品項、金額及工資等項目予
    以分列記載，僅記載「工料費一式40,000，5%稅率合計42,0
    00元」等語，而證人甲○○於本院審理時證稱：上開估價單
    為伊開立，伊估價時有至現場目測，以與原來材質類似之紅
    、白磚重新施作復原，需2 位工人，1 天工資約3 千元左右
    ，含午餐及茶水費，需施作3 天，包括估料、施工與垃圾清
    理，白碎磚1 片約2 、30元，大部分是工資等語（見本院卷
    第55頁），然證人甲○○就系爭圍牆回復原狀究須費料若干
    、材料單價若干均未能說明，自難僅以甲○○於估價單上記
    載「工料費一式式40,000，5%稅率合計42,000元」等語，認
    被上訴人已舉證證明系爭圍牆回復原狀之必要費用為42,000
    元。
  (三)惟上訴人既另行委請訴外人世翔企業有限公司估價，系爭圍
    牆必要修復費用為13,755元，並提出估價單1 紙為佐（見本
    院卷第71頁），上訴人復自認其估價範圍內之金額為系爭圍
    牆必要修復費用（見本院卷第56頁），是被上訴人請求上訴
    人賠償系爭圍牆回復原狀費用13,755元，應予准許。
六、被上訴人行使權利並無權利濫用：
    末按權利之行使，不得違反公共利益，或以損害他人為主要
    目的，民法第148 條第1 項定有明文。該條所稱權利之行使
    ，是否以損害他人為主要目的，應就權利人因權利行使所能
    取得之利益，與他人及國家社會因其權利行使所受之損失，
    比較衡量以定之。倘其權利之行使，自己所得利益極少而他
    人及國家社會所受之損失甚大者，非不得視為以損害他人為
    主要目的，此乃權利社會化之基本內涵所必然之解釋（最高
    法院71年台上字第737 號判例可資參照）。查上訴人為求個
    人進出便利，未經被上訴人及區分所有權人會議之決議，即
    擅自將系爭建物外之系爭圍牆部分改建為欄杆門而供其出入
    ，顯已侵害該社區其他區分所有權人對系爭圍牆之所有權，
    業如前述。被上訴人依區分所有權人會議決議，本於侵權行
    為法律關係，訴請上訴人賠償系爭圍牆回復原狀之必要費用
    ，核屬正當權利行使，非以損害上訴人權益為主要目的，亦
    難謂有使上訴人或國家社會受到甚大損失之情形，上訴人抗
    辯被上訴人之請求，顯有權利濫用云云，自無足取。
七、綜上所述，被上訴人主張依據民法第184 條、第213 條第1
    項規定，訴請上訴人將系爭圍牆回復原狀，為無理由，原審
    為被上訴人勝訴之判決，並依職權宣告假執行，自有違誤，
    上訴人執上情詞指摘原判決不當，求予廢棄改判，非無理由
    ，應由本院予以廢棄改判如主文第2 項所示。另被上訴人於
    本院追加起訴，主張依據民法第215 條規定請求上訴人賠償
    回復原狀之必要費用13,755元及自97年3 月11日民事追加起
    訴狀繕本送達翌日即97年3 月12日起至清償日止，按年息5%
    計算之法定遲延利息，為有理由，應予准許，逾此部分之請
    求，為無理由，應予駁回。
八、本件事證已臻明確，兩造其餘之主張、陳述及所提證據暨攻
    擊防禦方法，經本院斟酌後，認於本件判決結果均無影響，
    無一一論述之必要，附此敘明。
九、據上論結，本件上訴人之上訴為有理由，被上訴人追加之訴
    為一部有理由，一部無理由，依民事訴訟法第436 條之1 第
    3 項、第450 條、第78條、第79條，判決如主文。
中    華    民    國    97    年     6    月    11    日
                  民事第一庭  審判長法  官  李世貴
                                    法  官  黃信滿
                                    法  官  周舒雁
以上正本證明與原本相同
不得上訴
中    華    民    國    97    年     6    月    11    日
                                    書記官  許慧貞


司法院資訊處製作；財團法人民間司法改革基金會備份。
